臺灣雲林地方法院民事判決 
111年度六簡字第69號
原      告  張宥嫺  
兼上一人訴
訟代理人    廖閎淯  
上二人共同
訴訟代理人  林羿帆律師
複代理人    何彥騏律師
被      告  林翊榆即林若茜



            郭秀燕  

訴訟代理人  林辛松  
被      告  洪瑞安  


            劉素君  

            陳文化  

            陳木杞  

            陳錫欽  


            陳梓琳  


            陳竣郁  


            陳阿惠  

            廖奕妡  

            廖幸媛  


            廖均怡  


            古蕙姍  


            古雯芳  



            林明利  


            林却    


            林義發  

            林嚴智  

            林佩慧  

            林明德  


            李彩雲  

（即被告李福德
之承受訴訟人）

            李彩月  

（即被告李福德
之承受訴訟人）                        

            張櫻齡  

（即被告李福德
之承受訴訟人）                        

            張桂賓  
（即被告李福德
之承受訴訟人）            

            李心嵐  

（即被告李福德
之承受訴訟人）                        

            李彥明  

（即被告李福德
之承受訴訟人）                        

            李金駿  


上列當事人間確認通行權等事件，於中華民國111年8月11日言詞
辯論終結，本院判決如下：
    主  文
一、被告李彩雲、李彩月、張櫻齡、張桂賓、李心嵐、李彥明、
    李金駿、古蕙姍、古雯芳、陳文化、陳木杞、陳錫欽、陳梓
    琳、陳竣郁、陳阿惠、廖奕妡、廖幸媛、廖均怡、林明德、
    林明利、林却、林義發、林嚴智、林佩慧應就被繼承人李合
    羅所有坐落雲林縣○○鄉○○○段000地號土地應有部分72分之4
    辦理繼承登記。
二、確認原告張宥嫺、廖閎淯就被告郭秀燕、劉素君、李彩雲、
    李彩月、張櫻齡、張桂賓、李心嵐、李彥明、李金駿、古蕙
    姍、古雯芳、陳文化、陳木杞、陳錫欽、陳梓琳、陳竣郁、
    陳阿惠、廖奕妡、廖幸媛、廖均怡、林明德、林明利、林却
    、林義發、林嚴智、林佩慧共有坐落系爭2-6地號土地有通
    行權存在，其通行方式，如雲林縣斗六地政事務所110年9月
    27日複丈成果圖甲案所示，編號D橙色斜線區塊面積17平方
    公尺之土地有通行權存在。
三、被告郭秀燕、劉素君、李彩雲、李彩月、張櫻齡、張桂賓、
    李心嵐、李彥明、李金駿、古蕙姍、古雯芳、陳文化、陳木
    杞、陳錫欽、陳梓琳、陳竣郁、陳阿惠、廖奕妡、廖幸媛、
    廖均怡、林明德、林明利、林却、林義發、林嚴智、林佩慧
    應容忍原告在前項通行權利範圍通行，且不得有任何禁止或
    妨礙原告通行之行為。
四、被告郭秀燕應將第二項通行範圍內之障礙物（即編號B紫色
    線段之固定圍籬、編號A藍色線段之活動圍籬）移除，以利
    原告通行。
五、原告其餘之訴駁回。
六、訴訟費用新台幣28,150元由原告負擔。
七、本判決第三、四項得假執行。
    事  實  及  理  由
壹、程序事項：
㈠、按「訴狀送達後，原告不得將原訴變更或追加他訴。但有下
    列各款情形之一者，不在此限：二、請求之基礎事實同一者
    。三、擴張或減縮應受判決事項之聲明者。五、該訴訟標的
    對於數人必須合一確定時，追加其原非當事人之人為當事人
    者。」民事訴訟法第255條第1項第2、3款、5款定有明文；
    又「不變更訴訟標的，而補充或更正事實上或法律上之陳述
    者，非為訴之變更或追加。」同法第256條亦有明文；再「
    第168條至第172條及前條所定之承受訴訟人，於得為承受時
    ，應即為承受之聲明。他造當事人，亦得聲明承受訴訟。」
    同法第175條亦有明文。
㈡、查原告起訴時列被告郭秀燕、林若莤、洪瑞安及劉素君，並
    聲明「一、確認原告坐落雲林縣○○鄉○○○段0000地號土地，
    對於被告坐落雲林縣○○鄉○○○段000○0000○0000地號土地（下
    依序簡稱系爭2-6、2-14、2-16、2-17地號土地），如起狀
    附圖示地籍圖斜線所示、面積（待鑑定）之土地有通行權在
    。二、被告應將該部分土地上之地上物拆除，並不得於該部
    分土地上有妨害原告通行之行為。三、訴訟費用由被告負擔
    。」嗣先於110年8月71日撤回劉素君之起訴，後於民國111
    年3月25日具追加暨變更聲明狀，並追加劉素君、李福德、
    陳文化、陳木杞、陳錫欽、陳梓琳、陳竣郁、陳阿惠、廖奕
    妡、廖幸媛、廖均怡、陳賀琴、林明利、林却、林義發、林
    嚴智、林佩慧等人為本案被告，並變更聲明為：「一、被告
    李福德、陳文化、陳木杞、陳錫欽、陳梓琳、陳竣郁、陳阿
    惠、廖奕妡、廖幸媛、廖均怡、陳賀琴、林明利、林却、林
    義發、林嚴智、林佩慧就被繼承人李合羅坐落系爭2-6地號
    土地應有部分72分之4辦理繼承登記。二、確認原告就被告
    郭秀燕、林若莤、洪瑞安、劉素君、李福德、陳文化、陳木
    杞、陳錫欽、陳梓琳、陳竣郁、陳阿惠、廖奕妡、廖幸媛、
    廖均怡、陳賀琴、林明利、林却、林義發、林嚴智、林佩慧
    共有坐落系爭2-6地號土地有通行權存在，其通行方案選擇
    其周圍地損害最小之處所為之（即如雲林縣斗六地政事務所
    110年9月27日複丈成果圖甲案所示D面積17平方公尺之土地
    有通行權存在）。三、被告郭秀燕、林若莤、洪瑞安、劉素
    君、李福德、陳文化、陳木杞、陳錫欽、陳梓琳、陳竣郁、
    陳阿惠、廖奕妡、廖幸媛、廖均怡、陳賀琴、林明利、林却
    、林義發、林嚴智、林佩慧應容忍原告在前項通行權利範圍
    通行，且不得有任何禁止或妨礙原告通行之行為。四、被告
    郭秀燕應將第一項通行範圍內之障礙物移除，以利原告通行
    。……」爾後又發現李合羅之繼承人陳賀琴已於訴訟繫屬前，
    即民國102年10月13日死亡，故於111年5月3日追加陳賀琴之
    繼承人古蕙姍、古雯芳為本案之被告，並變更聲明「一、被
    告李福德、陳文化、陳木杞、陳錫欽、陳梓琳、陳竣郁、陳
    阿惠、廖奕妡、廖幸媛、廖均怡、古蕙姍、古雯芳、林明利
    、林却、林義發、林嚴智、林佩慧就被繼承人李合羅坐落系
    爭2-6地號土地應有部分72分之4辦理繼承登記。二、確認原
    告就被告郭秀燕、劉素君、李福德、陳文化、陳木杞、陳錫
    欽、陳梓琳、陳竣郁、陳阿惠、廖奕妡、廖幸媛、廖均怡、
    古蕙姍、古雯芳、林明利、林却、林義發、林嚴智、林佩慧
    共有坐落系爭2-6地號土地有通行權存在，其通行方案選擇
    其周圍地損害最小之處所為之（即如雲林縣斗六地政事務所
    110年9月27日複丈成果圖甲案所示D面積17平方公尺之土地
    有通行權存在）。三、被告郭秀燕、劉素君、李福德、陳文
    化、陳木杞、陳錫欽、陳梓琳、陳竣郁、陳阿惠、廖奕妡、
    廖幸媛、廖均怡、古蕙姍、古雯芳、林明德、林明利、林却
    、林義發、林嚴智、林佩慧應容忍原告在前項通行權利範圍
    通行，且不得有任何禁止或妨礙原告通行之行為。四、被告
    郭秀燕應將第二項通行範圍內之障礙物移除，以利原告通行
    。五、訴訟費用由被告負擔。六原告願供擔保，請准就第二
    項之聲明宣告假執行」嗣後被告李福德於111年6月7日訴訟
    繫屬中死亡，原告再於111年7月5日具狀聲明追加李福德之
    繼承人李彩雲、李彩月、張櫻齡、張桂賓、李心嵐、李彥明
    、李金駿等人為本案之被告，並聲明其等承受李福德之訴訟
    。經查，系爭2-6地號土地之共有人李合羅確於本案訴訟繫
    屬前之39年9月1日死亡，而李福德、陳文化、陳木杞、陳錫
    欽、陳梓琳、陳竣郁、陳阿惠、廖奕妡、廖幸媛、廖均怡、
    陳賀琴、林明德、林明利、林却、林義發、林嚴智、林佩慧
    等人為其繼承人，或再轉繼承人，此有系爭2-6地號土地之
    第一類登記謄本、李合羅之除戶戶籍謄本、繼承系統表、繼
    承人之戶籍謄本在卷可稽，而陳賀琴於起訴前之102年10月1
    3日死，亦有陳賀琴之除戶戶籍謄、繼承系統表、繼承人之
    戶籍謄本在卷可稽，因此原告追加上開繼承人為被告，並聲
    明上開繼承人應就被繼承人李合羅共有系爭2-6地號土地應
    有部分72分之4辦理繼承登記，其請求之基礎事實同一者，
    而追加劉素君部分為擴張應受判決事項之聲明者。追加李合
    羅之繼承人（含陳賀琴之繼承人）為本案之被告，乃因該訴
    訟標的對於李合羅之繼承人必須合一確定，故追加其原非當
    事人之人為本案之當事人，則依上開民事訴訟法第255條第1
    項第2、3款、5款規定意意旨，應屬合法，應予准許。再又
    李福德於111年6月7日訴訟繫屬中死亡，而李彩雲、李彩月
    、張櫻齡、張桂賓、李心嵐、李彥明、李金駿等人為其繼承
    人，亦有李福德之除戶戶籍謄本、繼承系表、及上開繼承人
    之戶籍謄本在卷可稽，故原告於111年7月5日追加彼等為本
    案被告，並聲明彼等應承受訴訟，依上開民事訴訟法175條
    之規定，亦屬合法，應予敘明。
㈢、又按確認法律關係之訴，非原告有即受確認判決之法律上利
    益者，不得提起之，民事訴訟法第247 條第1 項規定甚明。
    而所謂即受確認判決之法律上利益，係指法律關係之存否不
    明確，原告主觀上認其在法律上之地位有不安之狀態存在，
    且此種不安之狀態，能以確認判決將之除去者而言（最高法
    院52年台上字第1240號判決意旨參照）。查原告主張其共有
    系爭2-17地號土地為袋地，依法對被告所有系爭土地上如附
    圖所示甲、乙案範圍土地有通行權存在，惟為被告等所否認
    ，故其通行權存在與否陷於不明確之狀態，而此不明確之狀
    態得以確認判決加以除去，是依上開規定及說明，原告提起
    本件確認通行權存在之訴，即有確認利益。
㈣、本件除被告林若莤、郭秀燕、洪瑞安、劉素君於言詞辯論期
    日到場，其餘之被告經合法通知未於最後言詞辯論期日到場
    。核無民事訴訟法第386條各款所列情，爰依原告聲請，由
    其一造辯論而為判決。
貳、實體方面　　
一、原告起訴主張略以：
㈠、原告為系爭2-17地號土地之所有人，因被系爭2-6、2-14、2-
    16地號土地之地主以木牆圍住門口，而與公路無適宜之聯絡
    ，除通行被告等上開土地外，無其他適當方法通行至公路，
    致無法為通常之使用，爰依民法第787條第1項之規定確認對
    被告所有該部分土地之通行權存在。
㈡、原告所共有之系爭2-17地號土地確屬袋地，且原告提出之甲
    案相較被告提出之乙案，係屬對周圍土地造成損害小之處及
    方法：
　⒈按「土地因與公路無適宜之聯絡，致不能為通常使用時，除
    因土地所有人之任意行為所生者外，土地所有人得通行周圍
    地以至公路。前項情形，有通行權人應於通行必要之範圍內
    ，擇其周圍地損害最少之處所及方法為之。」民法第787條
    第1項第、第2項前段定有明文。又民法第787條第1項定之通
    行權，其主要目的，不僅專為調和個人有之利害關係，且在
    充分發揮袋地之經濟效用，以促進物盡其用之社會整體利益
    ，是袋地通行權，非以袋地與公路有聯絡為已足，尚須使其
    能為通常使用。而是否能為通常使用，須斟酌袋地之位置、
    地勢、面積、用途、社會環境變等因素為合判斷。倘袋地為
    建地時，並應考量其坐落建物之防火、防災、避難及安需求
    ，始符合通常使用意旨（最高法院104年台上字第256號判決
    意旨照）。
　⒉次按，袋地通行權性質為因法律規定所生袋地所有權內容之
    擴張，周圍地有人所有權內容之限制，為周圍地之物上負擔
    。又通行權紛爭事件，當事人就通行權是否存在及其通行方
    法互有爭議，法院即須先確認袋地對周圍圍地有無通行權，
    待確認通行權存在後，次就在如何範圍及方法，屬通行必要
    之範圍，由法院依社會通常觀念，斟酌袋地之位置、面積、
    用途、社會變化等，並就周圍地之地理狀況，相關公路之位
    置，與通行地間之距離，周圍地有人之利害得失因素，比較
    衡量袋地與周圍地所有人雙方之利益損害，綜合判斷是否為
    損害周圍地最少之處所及方法（最高法院111年度台上字第3
    27號判決參照）。
　⒊被告等之主張無非係以系爭2-6地號土地原存有建物非既成道
    路，且被告所有建物坐落社區原有規劃一般路可供通行，遽
    認原告共有系爭2-17地號土地非袋地云云。惟查，系爭2-17
    地號土地為一二層木造鐵皮屋，該屋後為山林，屋前僅能分
    別從系爭2-16地號土地或系爭2-6土地通行至一般道路，然
    遭被告林若茜以活動式及固定式圍籬設置於前，將原本存對
    外之通行道路完全阻隔，致原告共有之系爭2-17地號土地缺
    對外聯終通道，確屬袋地無疑。
　⒋次查，原告主張甲案行之方式，乃利用兩造屬社區原本存在
    通行道路（即2-22、2-23、2-1地號土地）連結被告郭秀燕
    等26人共有之系爭2-6地號土地，並沿2-6地號土地之邊界通
    行至原告共有之2-17地號土地，路寬3公尺，使用面積僅17
    平方公尺，且不必經過多筆土地，不致產生複雜之法律關係
    。又觀諸被告提出之被證4照片，有關2-6地號土地原本建物
    拆除後之地基或從紅色歩道磚鋪設情形，即可知2-6地號土
    地依原社區規劃同樣負擔社區之道路面積，現在被完全封閉
    ，核非事理之平。再者，被告郭秀燕等26人共有之系爭2-6
    地號土地為閒置狀態，目前供不特定人停車使用，原告藉前
    述通行之路徑使用，核與系爭2-6地號土地現時留通的道路
    方向均相同，並未妨礙其使用。
　⒌再者，觀被告主張乙案之通行方案，需分別經過被告林若茜
    所有2-14地號及被告洪瑞安所有2-16地號兩筆土地，且使用
    面積為43平方公尺。尤以被告洪瑞安所有2-16地號連結原告
    共有系爭2-17地號土地之處，沿被告郭秀燕26人共有之2-6
    地號土地之邊界設置固定式圍籬，將通道寬度及範圍縮減僅
    剩不到百公尺，既使行人作為道路通行顯有困難，更遑論交
    通工具之通行。準此，乙案相較於甲案不僅通行面積大，通
    行土地筆數多，甚至產生複雜之法律關係，且乙案不利通行
    ，是否具有可行性，即屬可疑。
　⒍末查，原告共有之系爭2-17地號土地坐落在社區內，距離一
    般道路甚遠，應需利用車輛與外聯絡，考量現代日常生活，
    舉凡搬運重物、生病就醫、僱工裝修等事項，均有使用汽車
    通行之必要，參酌一般市面上自用小客車之寬度約為2公尺
    ，通行路寬應較車寬稍寬，故一般通行路寬致少需3公尺，
    是以審酌兩造主張通行方案，並考量周土地使用之變化，且
    避免袋地利用價值喪失，原告主張甲案之通行方案為系爭2-
    17地號土地與公路連絡最直接之路徑，且僅要求系爭2-6地
    號土地恢復系爭2-17地號土地之前使用現況，對周圍地造成
    損害應屬最小之情形，且原告藉甲案通行得減少社區車位之
    需求，反而增加社區土地利用之空間，更屬有益。
㈢、對被告抗辯之陳述：
　⒈原告並未阻擋洪瑞安防火巷之通行，且與本案審酌通行權無
    關。另針對郭秀燕部分，其共有之土地按社區規畫（見審理
    卷第89頁），從拆除之房屋基地可見被告郭秀燕共有之土地
    與原告共有的土地，其實仍有3公尺以上的通行範圍（即原
    告房屋前面通行的地方），然其以所有權人之地位，將系爭
    2-6地號土地全面封鎖，將我們拆除房屋形成之走道也封閉
    ，原來社區也沒有這個走道。
　⒉乙案的通行方式，因圍欄圍起來，只剩90公分的出口處，所
    以原告才無法接受此案做通行，如果圍籬往東邊拓寬，還是
    會往2-6地號土地上通行。
　⒊原告在買系爭2-17地號土地時，2-6是可供通行的，按照社區
    規劃，每塊土地都有負擔通行的面積，包含系爭2-6地號土
    地，而從鈞院卷第89頁及被告所提供之證物4（即審理卷第1
    10頁），可知2-6地號土地也需要負擔道路通行，現在系爭2
    -6地號上之建物拆除後，卻拒絕任何人通行，反而不利社區
    之規劃，從89頁拆除照片的地基，可以看出系爭2-6地號土
    地是有負擔巷道通行積；另從證物4之照片，可以看出拆除
    前是歩道磚，當時已有在通行。被告劉素君提出的地籍圖，
    可以見得2-1地號土地是部分屬於社區通行之道路，不須額
    外提供土地出來供原告通行。　
㈣、聲明：如上開111年5月3日之追加暨陳報狀所述。另主張，我
    們甲、乙兩案都有主張，但主要是希望法院判決通行甲案。
二、被告之抗辯：
㈠、被告洪瑞安、郭秀燕部分：
  ⒈依民法第787條第1項前段之規定，其立法目的，乃在充分發
    揮袋地之經濟效用，兼顧相鄰關係而今周圍地負忍通行之義
    務，以促進物盡其用之社會整體利益。若該土地尚有可供公
    眾通行之道路以對外聯絡道路，即與袋地通行之法旨有違（
    最高法院96年台上字第393號判決參照）。本件原告共有之
    系爭2-17地號土地非袋地，蓋本社區於原建商設計時即提供
    乙案所示編號D橙色斜區塊以供包括原告之社區住戶通行，
    亦即原建商設計同段2-13地號土地供社區停車，然後以乙案
    所示編號D橙色斜區塊道路供歩行方式進入社區，此為原告
    購買其有同段系爭2-17地號土地時所知悉。顯然原告共有之
    系爭2-17地號土地非呈袋地之狀態，即無主張袋地通行權之
    必要，即即本件已無權利保護之必要。
  ⒉又原告主張通行之範圍原本有建物坐落其上，被告等共有系
    爭2-6地號土地之建物其出入，仍需依乙案所示編號D橙色斜
    區塊道路通行至主要道路，係因被告等購買系爭2-6地號土
    地後乃為作為自己停車場使用，始將系爭2-6地號土地上之
    建物拆除，顯然該筆土地原非供通行道路使用，是原告主張
    欲通行之範圍原為既成道路並非事實。而建商之所以未讓同
    段2-22、2-23地號由原告等（即系爭2-17地號）所共有，乃
    因系爭2-17及其上之木屋建築物非從2-22、2-23地號進行通
    行，是原建商之設計使然。
  ⒊又依最高法院89年台上字319號民事判決認鄰地通行權係土地
    有權之擴張，其目的在解決與公路無適宜聯絡土地之通行問
    題，不在解決鄰地之建築問題之意旨，原告共有之系爭2-17
    並非袋地，本可依乙案通行，則原告即不能依原告之方便取
    向，仼意損及鄰地所有權人之權益。
  ⒋甲案如果不用汽車通行的話，我同意，如果通行乙案的話，
    原告應將2-16及2-17間原本之防火巷恢復通行，因為原告幾
    乎將防火巷堵起來，我需要通行那邊維修我的房子，原始社
    區設就是不通車輛，只能用走的。
  ⒌甲案有留1.6米寬給原告通行，我認為已經足夠了。
  ⒍聲明：原告之訴駁回；訴訟費用由原告負擔。   
㈡、被告林若茜部分：我是2-14地號土地所有人，原告一直都有
    路可以走，原告說圍是我圍的，是因太多人進出，我擋通往
    2-13地號土地，不想讓太多人進出，不同意甲案，原告把自
    己土地占滿了，才要求鄰地提供土供其通行，不合理，如果
    通行乙案我同意通行。
㈢、被告劉素君部分：我認為原告應該通行乙案，以前走哪裡就
    是哪裡，甲案我們本來就有持分，該地本來是有房屋，後拆
    除2棟才有空地。另外原告主張那邊有紅磚道可通行，但那
    裡原本是階梯，根本沒有辦法可以給汽車通行。若依甲案通
    行也要連接我的2-1地號土地才能通行。 
㈣、被告廖幸媛、廖均怡部分：請原告照原先的路通行，就是乙
    案。　　
㈤、其餘被告，未到庭應訊，復未提出任何之書狀，為任何之陳
    述。　　
三、本院之判斷：　　
㈠、原告主張其為系爭2-17地號土地之共有人，該地毗鄰被告所
    有系爭2-6、2-14、2-16地號土地等情，業據其提出上開土
    地登記第一類謄本、地籍圖謄本、現場照片等件為證（見審
    理卷㈠第5頁至第17頁反面），應可認定原告上開主張為真實
    。然而，原告主張其共有2-17地號土地為袋地，請求自被告
    所有系爭土地通行等語，則為被告所否認，並以上揭情詞置
    辯。本件兩造爭執核心應為：原告所共有系爭2-17 地號土
    地是否為袋地？如為袋地，其提出經由被告所有系爭土地向
    外聯絡公路之甲、乙兩案通行方案，以何案之通行對周圍地
    造成之損害最小？均詳如後述。
㈡、原告所有715 地號土地屬袋地：
    按土地因與公路無適宜之聯絡，致不能為通常使用時，除因
    土地所有人之任意行為所生者外，土地所有人得通行周圍地
    以至公路，民法第787 條第1 項定有明文。所謂「無適宜之
    聯絡」，係指土地與公路間無適宜之通路可資聯絡而言；所
    謂「通常使用」，應係指一般人車得以進出而聯絡通路至公
    路之情形；再所謂「公路」，係指公眾通行之道路。次按民
    法第787 條第1 項所謂土地與公路無適宜之聯絡，致不能為
    通常之使用，其情形不以土地絕對不通公路為限，即土地雖
    非絕對不通公路，因其通行困難以致不能為通常之使用時，
    亦應許其通行周圍地以至公路（最高法院53年台上字第2996
　　號、84年度台上字第2694號民事裁判要旨參照）。又土地是
    否能為通常使用，須斟酌該袋地之位置、地勢、面積、用途
    、社會環境變化等因素為綜合判斷（最高法院104 年度台上
    字第256 號判決意旨參照）。經查，原告主張其所共有系爭
    2-17地號土地係為袋地等語，固為被告所否認。惟查，系爭
    2-17土地四周，除有2-4地號土地外，尚有2-6、2-16、2-18
    等地號土地圍繞，此有地籍圖謄本在卷可參，足見原告所共
    有系爭2-17地號土地四周為他人土地環繞，確與公路無適宜
    之聯絡，致不能為通常使用，應屬袋地無誤，且經本院於11
    0 年9 月27日會同兩造及雲林縣斗六地政事務所人員至現場
    履勘系爭土地現況，勘驗結果：「2-17地號土地上有1 棟木
    造鐵皮頂二層樓建物，其後為山林，為一袋地，屋前設有木
    造圍籬，圍籬內為2-17地號土地範圍；系爭2-16、2-14地號
    土地前有小路，盡頭有階梯（有鐵鍊及竹製圍籬阻隔），側
    旁有1.5米寬之小道」等情，有勘驗筆錄及現場照片可稽。
    （見審理卷㈠本院卷第67-69頁）而參酌外放之估價報告書，
    系爭2-17地號土地坐落古坑鄉之東側，土地近華山國小，土
    地未臨公路、土地地勢平坦，地形呈不規則形等情，有估價
    報告書（見報告書第17、18頁）可參，足見原告所共有之系
    爭2-17地號土地，沒有直接面臨公路，係為袋地，實有通行
    周圍地以至公路之必要，則原告主張其須通行鄰地以至公路
    ，自屬有據。被告辯稱系爭2-17地土地非袋地與事實不符，
    要無可採。
㈢、甲、乙兩案通行方案，以何案之通行能使系爭2-17地號為通
    常使用，而對周圍地造成之損害最小？茲分析如下：
 ⒈甲案之通行方式：如附圖甲案所示，係由原告共有之系爭2-17
   地號土地內綠色C線南側圍籬（即外放估價報告書第17頁、第
   43頁照片）往北移3公尺，繪製於系爭2-6地號土地之通行範
   圍，其通行範圍如附圖甲案所示，編號D之橙色斜線17平方公
   尺，往東南向接臨同段2-1地號（水泥地面），再往北通行2-
   22、2-23地號土地（紅磚歩道），再接通北邊之對外道路。
 ⒉乙案之通行方式：如附圖乙案所示，係由原告共有之系爭2-17
   地號土地，依據系爭2-16及2-6地號2筆土地交界線段向西平
   移3公尺，往北通行系爭2-16（林若茜）、2-14（洪瑞安）、
   2-15（不詳地主），後接通2-13號之空地，再通往北邊之對
   外道路【見估價報告第43頁第5張照片；審理卷㈠第96頁現場
   勘驗照片），而通行系爭2-16、2-14所圍成之區塊，如附圖
   乙案所示編號D橙色斜線區塊之面積為43平方公尺，而上開乙
   案編號D通行範圍之盡頭至2-13地號空地之交接處為一水泥臺
   階，可通往2-13地號空地，該臺階與2-13地號之交接處現被
   鐵鍊及竹籬所阻隔，目前無法以車輛通行至北側道路等情，
   亦有本院110年9月27日現場履勘所拍攝之照片可稽（見審理
   卷㈠第69頁）。
 ⒊經查，倘依乙案之通行方式，則原告只能以歩行方式進入其共
   有之系爭2-17地號土地，蓋乙案與對外道路相通空地（2-13
   地號）之交界處為一臺階，根本無法通行車輛，且依現場勘
   驗筆錄，該通行路徑之側旁雖另有一通往社區其它地方之小
   路，亦僅有1.5公尺寬（見審理卷㈠第108頁照片），尚不足一
   般小客車可安全通行之寬度，而系爭2-17地號土地坐落在小
   木屋群之社區內，該建物距離一般道路甚遠，應需利用車輛
   與外聯絡，並考量現代日常生活，舉凡搬運重物、生病就醫
   、僱工裝修、救災等事項，均有使用汽車通行之必要，參酌
   上開最高法院判決關於「通常使用」，係指一般人車得以進
   出而聯絡通路至公路之意旨，揆諸乙案既無法使車輛進入系
   爭2-17地號土地，僅得以歩行之方式至對外公路，雖非絕對
   不通公路，然因其無法以車輛進出，的確造成上述日常生活
   不便之處，或難以因應緊急事態，自得謂為通行困難，以致
   不能為「通常之使用」，實質與袋地無異，故仍以人、車得
   通行其周圍地以致公路，方符袋地鄰地通行權係調和相鄰地
   關係，增進土地利用，發揮土地之經濟效益之立法目的。原
   告於系爭2-17地號土地內現有供人居住之小木屋，若依甲案
   之通行方式，則可以順利讓車輛進入爭2-17地號土地，進行
   上開日常生活之行動，方符合土地「通常使用」之情形，然
   乙案則無法滿足此一需求。
 ⒋再者，觀被告主張乙案之通行方案，需分別經過被告林若茜所
   有2-14地號及被告洪瑞安所有2-16地號兩筆土地，且使用面
   積為43平方公尺（尚未計算必要通行之2-15地號土地之面積
   ），而甲案僅須17平方公尺之土地。準此，乙案相較於甲案
   不僅通行面積大，通行土地筆數多，甚至產生複雜之法律關
   係。再從審理卷㈠第89頁木屋拆除照片及被告洪瑞安、郭秀燕
   所提供之證物4之照片（即審理卷㈠第110頁），可知原告在買
   系爭2-17地號土地時，按照社區規劃，每塊土地都有負擔通
   行的面積，亦即甲案通行之系爭2-6地號土地，原即需要負擔
   道路通行之土地，此從上開89頁木屋拆除照片的地基，可以
   看出系爭2-6地號土地是有負擔巷道通行面積；另從證物4之
   照片，可以看出拆除前是供通行之歩道磚道。然現在系爭2-6
   地號上之建物拆除後規劃為停車場使用，卻拒絕通行，反而
   有違系爭社區原先規劃之實行。況系爭2-6地號土地現為舖設
   水泥地面之停車場，原告通行進入系爭2-17地號土地，既係
   借道經過而已，無須另行規劃通行之道路，亦即無須額外提
   供土地專供原告通行，且通行方式，係沿系爭2-6地號土地邊
   緣通行，與進入系爭2-6地號停車之車輛之行向相同，對系爭
   2-6地號土地而言，僅造成其極少部分土地之短暫使用不利益
   而已，顯對周圍地造成之損害最小，且可避免袋地利用價值
   之減損。另原告行甲案所示編號D之橙色斜線17平方公尺土地
   ，再往東南向接臨同段2-1地號（水泥地面），復往北通行2-
   22、2-23地號土地（紅磚歩道），最後接通北邊之對外道路
   。而同段2-1地號（水泥地）、2-22、2-23地號土地（紅磚歩
   道）等3筆土地，係通往系爭2-6地號停車場必經之地，並無
   其它用途，原告借道使用通行，亦不致造成損害，是本院認
   原告以甲案之通行方案能使系爭2-17地號土地為通常使用，
   而對周圍地造成之損害最小，而一般小客車之寬度約2公尺，
   則為安全通行之考量，其通行寬度以3公尺為宜，是原告主張
   通行甲案所示編號D之橙色斜線區塊17平方公尺土地，以至公
   路，為有理由，應予准許，爰判決如主文第2項所示，惟為免
   於系爭2-6地號土地因原告之通行結果造成過度犧牲，原告僅
   得請求將通行範圍之障礙物移除，且將甲案系爭2-17地號土
   地基地內編號C綠色線段之圍籬拆除，往自身土地增加通行之
   空間，而不得要求於路面畫設通行之分隔線，以至限制到系
   爭2-6地號之停車空間，影響到停車之權益。再者，甲案編號
   D橙色區塊17平方公尺之土地，本院既認原告得為通行，故原
   告請求如主文第二項之被告應容忍原告在前項通行權利範圍
   通行，且不得有任何禁止或妨礙原告通行之行為，亦屬有理
   由，爰判決如主文第三項所示。至於原告請求於法院判決不
   准原告以甲案通行時，請求判決以乙案通行，然本院既已准
   許原告得依甲案通行，即無再准許依乙案通行之必要，則此
   部分之請求，為無理由，應予駁回。
 ⒌又被告郭秀燕於於甲案通行範圍內築有如附圖甲案所示編號B
   （紫色線段）之固定圍籬、編號A（藍色線段）之活動圍籬之
   障礙物，顯已阻礙到原告依甲案之通行，是原告請求被告郭
   秀燕將主文第二項通行範圍內之障礙物移除，以利原告通行
   ，亦有理由，爰判決如主文第四項所示。至被告郭秀燕辯其
   已留有1.6公尺之寬度供原告通行，惟既已妨礙到原告車輛通
   行之通常使用，所辯即屬無可採。
 ⒍至於被告辯稱原建商設計同段2-13地號土地供社區停車，然後
   以乙案所示編號D橙色斜區塊道路供歩行方式進入社區，此為
   原告購買其共有同段系爭2-17地號土地時所知悉，即無主張
   袋地通行權之必要，即本件已無權利保護之必要。惟系爭2-1
   7地號土地縱依原先社區規劃，係以歩行方式通行乙案土地至
   連外道路，然該通行方式無法讓車輛進入系爭2-17地號土地
   為通常之使用，究與袋地無異，且參照民法第787條之立法理
   由謂「按鄰地通行權係為調和相鄰地關係所定，此項通行權
   乃就土地與公路無適宜之聯絡者而設。若該土地本與公路有
   適宜之聯絡，可為通常使用，竟因土地所有人之任意行為而
   阻斷，則其土地與公路無適宜之聯絡，致不能為通常使用者
   ，應由土地所有人自己承受，自不能適用第一項有關必要通
   行權之規定，爰仿德國民法第918條第1項，增訂第1項除外規
   定，原但書規定移列於第2項並酌作文字修正。至於所謂任意
   行為（德文willkurlicheHand-lung），係指於土地通常使用
   情形下，因土地所有人自行排除或阻斷土地對公路之適宜聯
   絡而言，例如自行拆除橋樑或建築圍牆致使土地不能對外為
   適宜聯絡即是……。」系爭2-17地號土地無法以車輛進出而為
   通常使用之情，縱然原告購買之初已知悉，惟該無法為通常
   使用之情形，既非原告任意行為所致，基於袋地通行權係為
   調和相鄰地關係之立法目的，在通行結果妨礙周圍地（供役
   地）之使用極微，而可增加供役地出入之便利性及價值時，
   非不得因時空環境已變遷（原先建築物阻隔無法通行車輛，
   後來建物拆除，變為得通行車輛），再為衡量相鄰地之利用
   關係，而允其通行可為通常使用之周圍地，以符袋地通行權
   之立法目的，且系爭2-17地號土地依甲案通行結果土地增加
   利益為429,974元；依乙案通行之結果土地增加利益為442,63
   2元，亦有估價報告書可參，依甲案通行之結果增加之土地效
   益亦較高，故系爭2-17地號土地既呈袋地之狀態，依乙案通
   行尚無法為通常之使用，造成土地價值減損，被告主張原告
   無主張袋地通行權之權利，無權利保護之必要云云，要無理
   由。至於系爭2-6地號土地經原告通行之結果縱然受有損害，
   得依民法第787條第1項後段之規定，請求支付償金，附此敘
   明。
㈣、因繼承、強制執行、徵收、法院之判決或其他非因法律行為
    ，於登記前已取得不動產物權者，應經登記，始得處分其物
    權。系爭2-6地號土地既經本院確認為原告共有系爭2-17地
    號土地得行使袋地通行權之土地，該土地之所有人有容忍原
    告通行之義務，即屬對於該土地之承受負擔（供役地），要
    屬處分行為，惟系爭2-6地號之共有人李合羅於39年9月1日
    死亡，而如主文第一項之被告為其繼承人或再轉繼承人，原
    告既已追加其等為本案之被告，而為本案適格之當事人，是
    原告請求彼等應就被繼承人李合羅共有坐落系爭2-6地號土
    地應有部分72分之4辦理繼承登記，亦屬有理由，爰判決如
    主文第一項所示。　
四、本件事證已臻明確，兩造其餘攻擊防禦方法及舉證，經核均
    與本件判決結果不生影響，爰不一一贅述，附此敘明。
五、本件原告勝訴部分，係適用簡易訴訟程序所為被告敗訴之判
    決，依民事訴訟法第389 條第1 項第3 款之規定，除主文第
    一、二項性質不宜宣告假執行外，主文第三項，即被告應容
    忍且不得妨礙原告通行部分，以及第四項，移除通行範圍之
    障礙物部分，應依職權宣告假執行。
六、末按「因下列行為所生之費用，法院得酌量情形，命勝訴之
    當事人負擔其全部或一部：…二、敗訴人之行為，按當時之
    訴訟程度，為伸張或防衛權利所必要者。」，民事訴訟法第
    81條第2 款規定甚明。查本件原告欲通行甲案被告土地如附
    圖編號D所示橙色斜線部分範圍之土地，而被告等為防衛其
    財產權所為訴訟行為應在防衛其權利所必要之範圍內，若仍
    令提供土地讓原告通行，已有相當犧牲之被告再行負擔訴訟
    費用，恐非事理之平，本院爰依上開規定，命勝訴之原告負
    擔訴訟費用。
中　　華　　民　　國　　111 　年　　8 　　月　　30　　日
                  斗六簡易庭
                                  法  官　陳定國
以上正本證明與原本無異。
如不服本判決，應於送達後20日內，向本院斗六簡易庭提出上訴
狀並表明上訴理由，如於本判決宣示後送達前提起上訴者，應於
判決送達後20日內補提上訴理由書（須按他造人數附繕本）。
中　　華　　民　　國　　111 　年　　8 　　月　　30　　日
                                  書記官　黃鷹平